【裁判字號】    97,上國易,17
【裁判日期】    980715
【裁判案由】    國家賠償
【裁判全文】
臺灣高等法院民事判決                97年度上國易字第17號
上  訴  人  交通部民用航空局
法定代理人  甲○○
訴訟代理人  黃世芳律師
            涂予尹律師
            劉志鵬律師
被  上訴人  乙○○
上列當事人間國家賠償事件，上訴人對於中華民國97年11月5日
臺灣臺北地方法院96年度重國字第13號第一審判決提起上訴，本
院於98年7月1日言詞辯論終結，判決如下：
    主      文
上訴駁回。
第二審訴訟費用由上訴人負擔。
    事實及理由
一、被上訴人起訴主張：伊於民國（下同）94年7月19日18時40
    分許，與副駕駛丙○○駕駛復興航空運輸股份有限公司（下
    稱復興航空公司）編號GE028班機（下稱系爭班機）自花蓮
    飛往臺北，19時9分許抵臺北松山機場。系爭班機脫離跑道
    後，伊未見到地面引導員在E滑行道上，遂由塔台地面管制
    人員指示，重新沿E→CC→N1→EH滑行道，滑行至中華航空
    股份有限公司（下稱華航）棚場前。因當晚為颱風侵襲之翌
    日夜晚，滑行道道面積水，致滑行道中心線與滑行道邊線識
    別不易，然滑行道邊之藍色邊燈仍清晰可見。伊依所屬復興
    航空公司航務手冊及松山機場場面圖滑行路線等相關滑行規
    定，除保持滑行道黃色中心線小心緩慢滑行外，並佐以滑行
    道邊之藍色邊燈為滑行參考。系爭班機沿E滑行道西向滑行
    至接近CC滑行道交叉處前，右轉進入CC滑行道，伊僅見CC滑
    行道東側設有面朝南，屬強制性「標準」規範之組合位置方
    向指示牌（CC↑、CC、N1→）及目的指示牌（←APRON→）
    各乙面，且該面朝南指示N1滑行道位置之資訊指示牌（CC↑
    、CC、N1→）係位於班機之右前方約40公尺處，其後方約40
    公尺處另有乙面目的地指示牌（←APRON→），此外並未見
    任何面朝東方向，屬強制性「標準」規範之資訊指示牌（即
    W↑、E、CC→），滑行道面上亦未見任何屬「標準」措施之
    資訊標線。伊與副駕駛基於信賴保護原則，依該資訊指示牌
    （CC↑、CC、N1→）、目的指示牌（←APRON→）及方向指
    示牌箭頭指示，並經與塔台管制人員確認路徑後，充份瞭解
    資訊指示牌（CC↑、CC、N1→）後方第一個右轉，東向與CC
    滑行道近乎垂直之交叉道路，即為N1滑行道無誤。又伊與副
    駕駛復鑑於N1滑行道係新建設施，再確認機場場面圖與滑行
    道路徑，且相互確認資訊指示牌（CC↑、CC、N1→）、目的
    指示牌（←APRON→）及方向指示牌所代表之涵義，並經目
    視該右轉道路有向內延伸，屬於滑行道所用之藍色滑行道邊
    燈後，繼續緩慢沿CC滑行道右轉向資訊指示牌所表示之N1滑
    行道滑行。詎系爭班機進入資訊指示牌、目的指示牌後方，
    第一個右轉、東向與CC滑行道近乎垂直之交叉道路後，歷時
    9秒即發生右機翼前緣碰撞停機坪照明燈柱之事故（下稱系
    爭事故），伊始知右轉之交叉道路為勤務道路，並非N1滑行
    道，惟就該資訊指示牌之意義，顯然係指下一個路口為N1滑
    行道。依行政院飛航安全委員會（下簡稱飛安會）就系爭事
    故調查報告（下簡稱系爭飛安報告）中有關松山機場場站之
    缺失、錯誤指正及飛安改善建議，可認系爭事故係因松山機
    場場站就公有公共設施之設置、管理有欠缺，及塔台管制單
    位之怠忽職務所致。而上訴人既負責民航場站及助航設施之
    規劃、建設，暨飛航管制之規劃、督導、查核，自應就所轄
    松山機場之場站設施、滑行道標線、E滑行道、CC滑行道東
    側資訊指示牌、勤務道路之公有公共設施設置、管理之缺失
    ，及塔台管制人員執行確認及監看航機操作怠忽職務之情形
    負責。系爭事故之主要肇因，係上訴人對松山機場之資訊指
    示牌等場站公有公共設施之施工計劃怠於審核、監督施工及
    驗收，未依所頒民用機場規範善盡其責，致引導飛行機師賴
    以滑行之資訊指示牌設置嚴重錯誤；復因塔台管制人員即原
    審共同被告郭國新未按「ATP-88飛航管制程序執行」確認與
    監看滑行道上之班機，造成伊身體、健康、財產受損。而系
    爭事故當日及翌日，各大電視台及新聞媒體均大肆報導，且
    系爭飛安報告亦將過失責任全歸伊一人，致伊精神及名譽嚴
    重受損。爰依國家賠償法第2條第2項、第3條第1項、第5條
    及民法第18條、第184條、第195條第1項、第216條等規定，
    求為命上訴人與郭國新連帶給付新臺幣（下同）2,411萬7,6
    34元（包括醫療費用11萬7,634元、財產損失1,200萬元、慰
    撫金200萬元及名譽損失1,000萬元），及自起訴狀繕本送達
    之翌日起至清償日止，按週年利率5%計算之利息；暨郭國新
    應就單位名義於聯合報頭版刊登道歉啟事乙日，並應給付名
    譽損失100萬元（原審判決上訴人應給付被上訴人60萬元〈
    即名譽損失慰撫金200萬元按上訴人應負過失比例3成計算〉
    ，及自96年8月17日起至清償日止，按週年利率5%計算之利
    息，並駁回被上訴人其餘之訴。上訴人就其敗訴部分不服，
    提起上訴。被上訴人就其敗訴部分，則未據聲明不服，此部
    分已告確定，不再贅述），並答辯聲明：上訴駁回。
二、上訴人則以：伊就所轄松山機場各該資訊指示牌之設置或管
    理，均依民用機場規範規定設置、管理，並無疏失。依系爭
    飛安報告之記載，松山機場所設置之公共設施無一列於「與
    可能肇因有關之調查發現」。系爭事故之發生，乃被上訴人
    「未依訓練手冊」、「誤判」、「誤認」、「警覺不足」及
    「未察覺」所致，被上訴人如配合黃色滑行道中心線滑行，
    不致於在勤務道路右轉，該「N1→」之指示，僅代表「下一
    個滑行道是N1滑行道」，並非指資訊指示牌後方之道路為N1
    滑行道。被上訴人所稱飛安會之6項指正事項，乃飛安會為
    促進飛航安全、解決爭議或澄清疑慮，藉系爭事故之發生所
    附帶指明應檢討之事項，均屬「與風險有關之發現」或「其
    他發現」，並非指其係直接導致系爭事故發生之原因，其中
    有關資訊指示牌設置位置之建議，係為促進飛安有益之事項
    ，不足作為伊就系爭事故之發生具有過失或因果關係之證明
    。被上訴人為系爭班機之正駕駛，依民用航空法規定，負有
    維護系爭班機飛航安全之一切必要權力，對於系爭事故之發
    生具有預見可能，卻違反民用機場規範及訓練手冊之要求，
    未保持於滑行道上中心線滑行，違規穿越勤務道路前之黃色
    雙實線，且於未能目視滑行道中心線時，猶未立即停止滑行
    。伊基於職掌，微幅調整松山機場相關設施，乃盡法定職責
    ，不能以CC滑行道東側資訊指示牌位置之調整，即認伊就設
    置或管理松山機場相關設施有欠缺。又依民用機場規範，系
    爭資訊指示牌之設置僅在提供方向或目的地之資訊，非強制
    性指示牌，被上訴人不得以其錯誤解讀系爭資訊指示牌之過
    失，而諉責於伊。再依民用機場規範5.4.3.15之規定，伊僅
    需將資訊指示牌設置於距滑行道中心線60公尺以上之處，對
    於設置位置及勤務道路之寬度，伊有裁量權。伊在停機坪所
    設置之藍色滑行道邊燈，係為釐清停機坪邊界，並未違反民
    用機場規範，亦無設置或管理之欠缺。況勤務道路並無邊燈
    ，被上訴人轉入勤務道路，顯係將滑行道邊燈誤為勤務道路
    邊燈。又伊為法人，並不具侵權行為能力，縱有之，被上訴
    人亦未具體指稱伊有何侵權行為。且國家賠償法第3條第1項
    之適用，以人民生命、身體或財產受損害者為限，被上訴人
    請求名譽受損之慰撫金，於法未合。又伊並非媒體事業主管
    機關，對媒體無影響力，縱使媒體相關報導造成被上訴人所
    稱之名譽損失，該等損失與伊就公有公共設施之設置，亦不
    具因果關係等語，資為抗辯。並上訴聲明：(一)原判決不利於
    上訴人部分廢棄。(二)上開廢棄部分，被上訴人在第一審之訴
    駁回。
三、經查臺北松山機場內之相關設施為公有公共設施，且為上訴
    人所設置及管理。被上訴人於94年7月19日18時40分許，駕
    駛系爭班機自花蓮飛往臺北，當晚19時9分許抵達松山機場
    脫離跑道後，由塔台地面管制人員指示，重新沿E→CC→N1
    →EH滑行道，滑行至華航棚場前。系爭班機於CC滑行道滑行
    時，原應轉入N1滑行道，卻提前右轉進入東側3號停機坪之
    勤務道路，右機翼撞及車道南側之照明燈柱後停止。N1滑行
    道、3號停機坪係於94年7月7日起零時啟用，CC滑行道之東
    側草坪內，距勤務道路66公尺處，設有一「CC↑、CC、N1→
    」指示牌，其中「CC↑」代表向前滑行仍為CC滑行道之意義
    、「CC」代表目前所在之滑行道。CC滑行道中心設有滑行道
    中心標線（實線，黃色），及滑行道邊線（雙實線，黃色）
    ，勤務道路標線為白色。系爭班機撞及3號停機坪照明燈，
    與CC滑行道中心線之距離為52公尺。系爭事故發生前，被上
    訴人尚無重大違規案件，系爭事故發生後，復興航空公司將
    被上訴人自94年7月19日起至95年1月18日止停飛半年，95年
    1月19日停飛期滿降ATR機隊副駕駛半年，被上訴人於降副駕
    駛期間，於95年5月17日執行編號GE548屏東飛往臺北航班，
    發生不遵守操作程序之違紀事件，記申誡2次；又於95年7月
    24日執行編號GE2122高雄飛馬公之航班犯相同錯誤，遭記大
    過1次並調地勤職務。被上訴人於96年6月22日以書面向上訴
    人請求國家賠償，上訴人於96年6月27日以企法字第0960019
    595號函拒絕賠償等事實，有上訴人拒絕賠償理由書、系爭
    飛安報告、現場照片等可稽（見原審卷(一)第131頁至第204頁
    、外放證物），並為兩造所不爭執，堪信為真正。
四、被上訴人主張系爭事故之發生，係因上訴人就松山機場場站
    公有公共設施設置、管理有欠缺，應依國家賠償法第3條第1
    項、第5條及民法第18條、第184條、第195條第1項、第216
    條等規定負損害賠償責任乙節，為上訴人所否認，並以上開
    情詞置辯。經查：
  (一)依系爭飛安報告（飛安會就系爭事故，先後於96年5月間及8
    月間作成2次調查報告〈見原審卷第134頁至第196頁及外放
    之飛安報告〉，查該兩次飛安報告，被上訴人僅就第一次飛
    安報告對於上訴人設置資訊指示牌指正稱「松山機場指示牌
    於92年7月14日至15日經美國顧問公司CPI認證及民航局於93
    年2月24日至26日、94年12月26日至28日檢查均符合相關規
    範及設置標準」之事，在第二次飛安報告中予以刪除乙節爭
    執。本判決除非引用第一次飛安報告部分予以標註外，其餘
    所稱系爭飛安報告，即指第二份飛安報告）結論包括「與可
    能肇事原因有關之調查發現」、「與風險有關之調查發現」
    及「其他調查發現」等3項，並記載「與可能肇事原因有關
    之調查發現，此類調查發現係屬已經顯示或幾乎可以確定為
    與系爭事故發生有關之重要因素。其中包括：不安全作為、
    不安全狀況或造成本次事故之安全缺失等。駕駛員未依訓
    練手冊之滑行技術要求，保持於滑行道黃色中心線上滑行；
    當滑行道中心線辨識不清時，未依航務手冊規定停止滑行，
    尋求協助。駕駛員將標示3號停機坪西側邊界之滑行道邊
    燈當作N1滑行道邊燈，將勤務道路誤判為N1滑行道而右轉。
    駕駛員決定右轉勤務道路前與塔台之通聯，未明確說明其
    請求事項，誤認塔台已確認其滑行位置及路徑。駕駛員轉
    入勤務道路後，分別發現邊燈、標線及照明亮度不同於滑行
    道設置，惟未立即停止滑行，顯示地面滑行時應有之狀況警
    覺不足。駕駛員轉入勤務道路後，駕駛員持續討論後續滑
    行路線，未察覺該機右側已接近停機坪照明燈柱繼續滑行，
    致撞及燈柱」；「與風險有關之調查發現，係涉及飛航安全
    之風險因素，包括未直接導致本次事故發生之不安全作為、
    不安全條件及組織與整體性之安全缺失等，以及雖與本次事
    故無直接關連但對促進飛安有益之事項。復興聯管中心地
    空聯絡之頻率收發功能不良，致復興聯管人員未獲知該機即
    將落地訊息，而未於該機落地前告知停機位置。松山機場
    標線反光材質規格，未達國際民航組織「機場設計手冊」之
    建議。松山機場CC滑行道東側往北方向之位置及方向指示
    牌設置符合「民用機場設計暨運作規範」之規定，惟應針對
    較晚設置其間之勤務跑道可能引發誤解之人為因素考量，檢
    討設置位置及規範，可進一步避免誤失發生。松山機場CC
    滑行道往北方向，與N1滑行道交叉處前，未將位置及方向指
    示牌設置距交叉處較近端，目的地指示牌設置於較遠端。
    該機一位客艙組員完全安全檢查回座後，於無安全危害徵兆
    時，仍採取觀察機外狀況之作為，而未繫安全帶，致事故時
    手臂擦撞牆壁板受傷」；「其他調查發現係屬具有促進飛航
    安全、解決爭議或澄清疑慮之作用者。其中部分調查結果為
    大眾所關切，且見於國際調查報告之標準格式中，以作為資
    料分享、安全警示、教育及改善飛航安全之用。無證據顯
    示本次事故與人員生理、心理、藥物、酒精及機械因素有關
    。臺北飛航情報區飛航指南中，臺北/松山機場機場圖及
    航空器停放/停靠圖以虛線圖示設施所代表之意義不一，且
    未敘明其意義。松山機場CC滑行道之滑行道中線、滑行邊
    緣、東側道肩處橫向標線及3號停機坪之勤務道路車道線，
    其位置、顏色及尺寸皆符合「民用機場設計暨運作規範」相
    關規定。松山機場CC滑行道東側，E滑行道與N1滑行道間
    之兩資訊牌，其規格皆符合『民用機場設計暨運作規範』相
    關規定。松山機場CC滑行道兩側之部分資訊指示牌，其符
    號使用方式未臻完善。松山機場CC滑行道南向，與E滑行
    道交叉處前，未設置方向指示牌以提供E與W滑行道之路徑資
    訊：E滑行道西向，與CC滑行道交叉處前，未設置標示W及CC
    滑行道路徑資訊之方向指示牌：且該兩處亦未於滑行道地面
    繪設可替代資訊指示牌之資訊標線，不符合『民用機場設計
    暨運作規範』之規定。松山機場CC滑行道東側之滑行道邊
    燈於直線部分之縱向間距未採均勻設置。松山機場3號停
    機坪處之勤務道路西向，與CC滑行道交叉處前設置有道路等
    待位置及標線，惟未設置道路等待位置指示牌，不符合『民
    用機場設計暨運作規範』」（見系爭飛安報告中摘要報告第
    2頁至第4頁）、「吉普森航圖之松山機場停機位置圖於E與
    N1滑行道間標示有一平行滑行道，然實際上該處係勤務道路
    ，並非滑行道，如駕駛員使用該停機位置圖，有可能發生將
    此勤務道路誤認為滑行道」（見系爭飛安報告第59頁）、「
    本會認為：圖2.3-4中1號指示牌若設置於距N1滑行道中心線
    60公尺左右之位置（如圖2.3-4，由位置1移至位置2），則
    可避免駕駛員誤將勤務道路當成N1滑行道」等語（見系爭飛
    安報告第62頁）；及證人即系爭班機副機長丙○○結證稱：
    「我們有遵循他給我們的指示，必須滑行道E，CC，N1，當
    我們從當時的滑行道E，依據我們所看見的資訊指示牌轉入
    CC滑行道滑行，再由CC滑行道入口前端的指示牌指示下一條
    滑行道為N1滑行道，所以我們就在看到下一條道路時認為它
    是N1滑行道，而其N1滑行道我們有看到滑行道藍色邊燈指示
    ，所以就轉入N1滑行道，在轉彎的當時，機長有請我再一次
    跟塔台用無線電通聯再確認，而塔台也回答我們ROGER知悉
    ，所以我們繼續滑行，直到機翼碰撞路燈燈柱…」等語（見
    原審卷(二)第238頁背面），可見該資訊指示牌係被上訴人及
    副機長判斷飛機應如何滑行之重要依據，倘該資訊指示牌非
    設置於該處，而係設置在勤務道路之後，即可避免被上訴人
    誤將該勤務道路當成N1滑行道而提前轉彎。該資訊指示牌之
    設置位置既有上述風險因素，如調整設置在勤務道路之後，
    即可避免駕駛員誤認，而可避免系爭事故之發生。是由有風
    險降為零風險之點觀察，該設置顯難認符合機場之安全要求
    ；且參以上訴人於系爭事故發生後，已將該資訊指示牌移至
    勤務道路之後（見原審卷(三)第233頁），益徵該資訊指示牌
    之設置位置，與系爭事故之發生有相當因果關係。換言之，
    上訴人於設置勤務道路後，未通盤檢討上開資訊指示牌之設
    置位置是否會造成駕駛員誤解，於客觀上會增加飛安風險，
    而機場設施之設置，攸關搭機者之人身安全，要求標準較高
    ，本院認該資訊指示牌之設置位置既有造成駕駛員誤解之風
    險，被上訴人亦因此誤解勤務道路為N1滑行道而提前右轉，
    可見上訴人就該資訊指示牌設置位置不當之疏失，與系爭事
    故之發生有相當因果關係。上訴人以被上訴人未依滑行道中
    心線滑行、未見滑行道邊線等，將被上訴人之過失作為阻卻
    其責任之事由，洵非可採。系爭飛安報告僅將此因素列為與
    系爭事故無關之風險因素，自難採信。至上訴人所提出其在
    GOOGLE網站下載之德國漢堡國際機場、英國柏明漢國際機場
    、澳洲雪梨國際機場、新加坡樟宜國際機場、美國拉斯維加
    斯國際機場等機場空照圖（見原審卷(四)第94頁至第100頁）
    ，並無法確認各該空照圖所繪黑色箭頭即為資訊指示牌；且
    觀諸各該機場所設置之勤務道路與滑行道之寬度均有顯著差
    異，駕駛員容易分辨，核與本件松山機場之勤務道路寬度為
    25公尺、N1滑行道寬度為22.5公尺，兩者差異不大，駕駛員
    不易分辨之情形，並不相同，尚無法據為有利於上訴人之認
    定。另被上訴人主張伊所使用吉普森航圖之松山機場停機位
    置圖並無勤務道路等語，核與系爭飛安報告所載吉普森航圖
    之松山機場停機位置圖於E與N1滑行道間標示有一平行滑行
    道，然實際上該處係勤務道路，並非滑行道，如駕駛員使用
    該停機位置圖，有可能發生將此勤務道路誤認為滑行道等語
    相符（見系爭飛安報告第59頁）。上訴人以事發後飛安會曾
    至現場測試，能看見滑行道黃色中心線，抗辯如將資訊指示
    牌設置在勤務跑道之後，有可能距離N1滑行道過近，導致機
    長見到指示牌時，來不及右轉，且上開各國際機場亦有與本
    件相類將資訊指示牌設置在勤務道路之前，可見資訊指示牌
    之設置位置不足作為伊就系爭事故之發生具有過失或因果關
    係之證明云云，實不可取。
  (二)原審曾至現場勘驗，並自被上訴人轉往勤務道路之轉彎點觀
    察，可見兩點鐘方向之（勤務道路）邊燈及左方之（勤務道
    路）藍色邊燈（包含N1滑行道邊燈及停機坪旁草坪之邊燈）
    ，照明設備則係位於一點鐘至兩點鐘方向。若以勤務道路作
    為分界，北邊有3盞、南邊有1盞，均與滑行道邊燈之亮度、
    材質相同等情，有97年6月24日勘驗測量筆錄可稽（見原審
    卷(三)第206頁）。而當被上訴人駕駛系爭班機向右轉彎，逐
    漸進入勤務道路時，其所見視野如照片3、4、6所示；如站
    在N1滑行道上，可見左方有與滑行道平行之邊燈設置，如照
    片11所示，亦為兩造所不爭執（被上訴人於原審97年6月25
    日言詞辯論時之陳述見原審卷(三)第257頁背面、上訴人之陳
    報狀及所檢具照片見原審卷(四)第68頁至第69頁、第71頁、第
    72頁、第75頁）。上開法院勘驗結果核與系爭飛安報告於系
    爭事故發生後勘查勤務道路旁即3號停機坪邊緣邊燈之設置
    ，並不相同，依系爭飛安報告第23頁所繪，系爭事故當時以
    勤務道路為界，北邊有編號6至編號9呈「北向西北向」走向
    之4盞邊燈、南邊有編號1至編號5呈「南向南南西」走向之
    共5盞邊燈；然被上訴人主張編號5邊燈之東北方處，另設置
    有1盞邊燈（下簡稱編號5之1號邊燈），系爭飛安報告就此
    盞邊燈未記載，乃上訴人於事發後將之移除所致等語，並提
    出空照圖及系爭事故當時拍攝之照片為證（見原審卷(四)第64
    頁、第161頁）。經查，被上訴人所提出之空照圖係於94年1
    2月23日自GOOGLE網站所下載，與系爭事故發生時間甚為接
    近；且觀諸該空照圖中編號5號、6號邊燈處呈現區域性之白
    色，編號5之1號處亦呈白色，被上訴人據此主張該處另有1
    盞邊燈，尚非無據；另依被上訴人所提出系爭事故當時所拍
    攝之照片所示，系爭班機機腹處有1盞邊燈，對照系爭班機
    撞擊燈柱之角度，及兩盞邊燈都位於同一草皮上，該編號5
    之1號邊燈不可能係編號6邊燈，可見系爭事故當時確有編號
    5之1號邊燈存在，被上訴人所為上開主張，應屬可採。上訴
    人雖空言否認有於事發後移除該盞邊燈云云，惟依被上訴人
    所提出之上開證據，既顯示上訴人有於事發後移除編號5之1
    號邊燈之可能，而上訴人又係該邊燈設置之主管機關，當可
    提出各該邊燈設置之相關資料及照片以供本院調查，茲上訴
    人既不提出，自難為有利上訴人之認定。再依證人丙○○所
    證稱：「（問：當時就是提前轉彎走到勤務道路？）對，但
    是為什麼我們沒有發現他是勤務道路，是因為有藍色邊燈導
    致我們誤判，勤務道路沒有邊燈。（問：勤務道路是否沒有
    邊燈？）一般勤務道路是不應有藍色邊燈，當天勤務道路竟
    有藍色邊燈，導致我們誤判為N1滑行道。且前面所言的標誌
    也應該設在勤務道路後方，如果設置在勤務道路的後方，我
    們也不會誤判，當天他設在勤務道路之前。就好像我們開車
    一樣，如他寫下1條道路是N1，我們就認為下1個路口是N1。
    但本件是下2個路口是N1，滑行道（應係勤務道路之誤）不
    宜有邊燈。（問：你認為本件事故發生是設置邊燈不良？）
    是，另資訊指示牌設置在勤務道路前，才導致我們誤判」等
    語（見原審卷(二)第239頁），並參以松山機場所設置之勤務
    道路寬度25公尺，與滑行道寬度22.5公尺相若，駕駛員不易
    分辨之情，則在資訊指示牌位置設置不當及勤務道路寬度與
    滑行道寬度相若之情形下，加以編號5之1號及編號6之兩盞
    邊燈又有如滑行道之左、右邊燈，以致被上訴人將勤務道路
    誤為N1滑行道，而發生系爭事故，可見上開兩盞邊燈之設置
    不當，亦與系爭事故之發生有相當因果關係。雖系爭飛安報
    告並未將之列為與系爭事故有關之因素，僅在「其他調查發
    現」項中記載「松山機場CC滑行道東側之滑行道邊燈於直線
    部分之縱向間距未採均勻設置」，惟因飛安會並未考慮有編
    號5之1號邊燈存在，且未詳予敘明其間之因果關係，仍不影
    響本院之上開認定。被上訴人主張在停機坪照明燈已足夠導
    引下，勤務道路與其草坪附近之地區應無另行設置邊燈之必
    要，草坪邊不應再行設置藍色滑行道邊燈，否則在資訊指示
    牌位置設置不當之情形下，易使位於資訊指示牌後方道路內
    之邊燈，遭誤認為N1滑行道之邊燈。被上訴人除看見該資訊
    指示牌外，另看見勤務道路上之邊燈，致誤認為N1滑行道之
    邊燈等語，應屬可採。上訴人雖又辯稱勤務道路劃有白線，
    與滑行道劃有黃線，二者完全不同，且勤務道路無滑行道之
    中心線，被上訴人很容易分辨何者為滑行道、何者為勤務道
    路云云，惟查因系爭事故發生當晚為颱風侵襲之翌日夜晚，
    滑行道道面積水，致滑行道中心線與滑行道邊線不易識別，
    且本件並無事證證明被上訴人係故意提前右轉勤務道路致撞
    上燈柱，而上訴人亦認被上訴人係過失所致，顯見被上訴人
    係因上開所述因素誤將勤務道路當成N1滑行道而提前右轉，
    致發生系爭事故，上訴人上開所辯，亦不足採。
  (三)又依系爭飛安報告所載，被上訴人就系爭事故之發生，有如
    下疏失：未依訓練手冊之滑行技術要求，保持於滑行道黃
    色中心線上滑行；當滑行道中心線辨識不清時，未依航務手
    冊規定停止滑行，尋求協助。將標示3號停機坪西側邊界
    之滑行道邊燈當作N1滑行道邊燈，將勤務道路誤判為N1滑行
    道而右轉。決定右轉勤務道路前與塔台之通聯，未明確說
    明其請求事項，誤認塔台已確認其滑行位置及路徑。轉入
    勤務道路後，分別發現邊燈、標線及照明亮度不同於滑行道
    設置，未立即停止滑行，地面滑行時應有之狀況警覺不足。
    轉入勤務道路後，持續討論後續滑行路線，未察覺該機右
    側已接近停機坪照明燈柱繼續滑行，致撞及燈柱。可見上訴
    人抗辯被上訴人就系爭事故之發生有未依訓練手冊、誤判、
    誤認、警覺不足及未察覺等過失，應屬可採。本院斟酌兩造
    就發生系爭事故之上開過失情節，認被上訴人應負70%之過
    失責任，上訴人應負30%之過失責任。
五、按國家賠償法第3條第1項規定：「公有公共設施因設置或管
    理有欠缺，致人民生命、身體或財產受損害者，國家應負損
    害賠償責任」，核與同法第2條第2項泛稱「自由或權利」者
    不同，可見國家賠償法第3條第1項應係列舉規定，其所保護
    之客體應僅限於生命、身體或財產，是生命、身體或財產以
    外之權利受害，自無國家賠償法第3條第1項之適用。上訴人
    抗辯被上訴人不得援引國家賠償法第3條第1項之規定請求名
    譽損失賠償等語，應屬可取。被上訴人依前開規定請求上訴
    人賠償其名譽損失之慰撫金，於法未合。
六、按國家損害賠償，除依本法規定外，適用民法規定，國家賠
    償法第5條定有明文。又不法侵害他人之名譽者，被害人雖
    非財產上之損害，亦得請求賠償相當之金額，為民法第195
    條第1項前段所明定。被上訴人主張上訴人就系爭事故之發
    生有上開過失，然系爭事故發生當日及翌日之媒體報導，暨
    飛安會所作之系爭飛安報告均將系爭事故之過失全歸伊一人
    ，致伊名譽嚴重受損乙節，經查系爭事故發生當日及翌日各
    大新聞媒體大肆報導「駕駛員不熟悉地形，在滑行道上提前
    右轉，進入車道，才會與車道上的照明燈柱發生擦撞」、「
    機師因不熟悉停機坪地形，疑因停錯機位，機師發現後，減
    速慢行，卻因轉彎角度不佳，擦撞到照明設備，應該屬於人
    為疏失」、「機師疑因不熟悉塔台指示，加上使用新滑道，
    按照燈號指示提早右轉，才會撞上機坪燈桿」等情，有各大
    報剪報可稽（見原審卷(一)第101頁至第103頁），且系爭飛安
    報告亦認系爭事故之過失責任全歸被上訴人，上開報導及報
    告雖非上訴人所為，惟以現今社會新聞媒體之報導趨勢，發
    生飛安事故係屬重大新聞事件，新聞媒體當會大肆報導，倘
    上訴人就松山機場上開設施之設置無上述欠缺，被上訴人即
    不可能誤將勤務道路當成N1滑行道而提前右轉，致發生系爭
    事故，可見新聞媒體於發生系爭事故後所為上開報導，已足
    使一般社會大眾產生系爭事故純係因被上訴人一人之過失所
    造成之印象，並因此質疑被上訴人之駕駛飛機能力，而致被
    上訴人之名譽受有損失，是系爭事故經媒體（或系爭飛安報
    告）相關報導所造成被上訴人名譽上之損失，核與上訴人就
    上開設施之設置欠缺，難謂無因果關係，上訴人抗辯縱使媒
    體相關報導造成被上訴人所稱之名譽損失，該等損失與伊就
    公有公共設施之設置，亦不具因果關係云云，並不可採。被
    上訴人主張其因此受有名譽損失，洵非無據。本院審酌上訴
    人負有飛安之責任，對於機場之設施，應儘量除非任何可能
    導致飛安事故之風險，上訴人於設置勤務道路後，未能檢討
    資訊指示牌之設置位置、停機坪邊燈之設置及勤務道路寬度
    與滑行道寬度相若等恐有讓駕駛員誤認之虞，以致發生系爭
    事故，衡酌慰撫金之金額不宜過低；而被上訴人飛行經驗豐
    富，系爭事故發生前，未有何重大飛安事故，衡情不可能未
    經思考、無任何參考資料即斷然、強行、故意右轉，及其為
    空軍官校61期畢業，飛行時數總計9,020小時17分；及審酌
    兩造之身份、地位等一切情狀，認被上訴人主張其名譽受損
    ，慰撫金應以200萬元為適當，再以被上訴人應負70%之過失
    責任計算，被上訴人所得請求上訴人賠償之金額應為60萬元
    （計算式：200萬元×30%＝60萬元）。
七、綜上所述，被上訴人依國家賠償法及民法侵權行為之規定，
    請求上訴人賠償60萬元，及自起訴狀繕本送達翌日（即96年
    8月17日，送達證書見原審卷(一)第231頁）起至清償日止，按
    週年利率5%計算之利息部分，應予准許。原審就上開部分，
    為上訴人敗訴之判決，核無不合。上訴意旨指摘原判決此部
    分不當，求予廢棄改判，為無理由，應予駁回。
八、本件事證已臻明確，兩造其餘之攻擊或防禦方法及未經援用
    之證據，經本院斟酌後，認為均不足以影響本判決之結果，
    爰不逐一詳予論駁，併此敘明。
據上論結，本件上訴為無理由，依民事訴訟法第449條第1項、第
78條，判決如主文。
中    華    民    國    98    年    7     月    15    日
                    民事第十二庭
                        審判長法  官  陳駿璧
                              法  官  連士綱
                              法  官  王麗莉
正本係照原本作成。
不得上訴。
中    華    民    國    98    年    7     月    15    日
                              書記官  余姿慧


司法院資訊處製作；財團法人民間司法改革基金會備份。
